臺灣臺中地方法院民事判決　　　　　　　99年度訴字第1875號
原　　　告　張芝瑜
　　　　　　張家哲
兼　上二人
法定代理人　蕭晴卉
上三人共同
訴訟代理人　廖志祥律師
被　　　告　林郁堂
訴訟代理人　陳鴻謀律師
複　代理人　陳育仁律師
上列當事人間償還剩餘款等事件，本院於民國100年10月31日言
詞辯論終結，判決如下：
    主      文
被告應給付原告張芝瑜、張家哲新臺幣伍拾萬元，及自民國99年
8月26日起至清償日止，按週年利率5%計算之利息。
被告應給付原告蕭晴卉、張芝瑜、張家哲新臺幣伍拾萬陸仟貳佰
參拾貳元，及自民國99年8月26日起至清償日止，按週年利率5%
計算之利息。
原告其餘之訴駁回。
訴訟費用由被告負擔十分之四，餘由原告負擔。
本判決第一項，原告張芝瑜、張家哲以新臺幣壹拾陸萬陸仟元供
擔保後得假執行；惟被告以新臺幣伍拾萬元供擔保後，得免為假
執行。
本判決第二項，原告蕭晴卉、張芝瑜、張家哲以新臺幣壹拾柒萬
伍仟元供擔保後得假執行；惟被告以新臺幣伍拾貳萬陸仟貳佰參
拾貳供擔保後，得免為假執行。
原告其餘假執行之聲請駁回。
    事實及理由
壹、程序部分：
一、按訴狀送達後，不得將原訴變更或追加他訴，但擴張或減縮
    應受判決事項之聲明，或訴訟標的對於數人必須合一確定，
    而追加其原非當事人之人為當事人者，不在此限，民事訴訟
    法第255條第1項第3款、第5款分別定有明文。
二、本件原告蕭晴卉原起訴請求被告應給付新臺幣(下同)264萬
    4198元及自96年7月30日起至清償日止，按年息5%計算之利
    息。嗣於99年10月8日之「變更訴之聲明暨追加原告」狀，
    追加張芝瑜、張家哲為原告，另聲明部分改為：(一)被告應給
    付原告張芝瑜、張家哲二人50萬元；(二)被告應給付原告三人
    185 萬1673元，並均自起訴狀繕本送達翌日起算之利息。經
    查：本件係因原告蕭晴卉之配偶即原告張芝瑜、張家哲之父
    張祚益，委由被告林郁堂銷售名下土地，以清償林郁堂代償
    張祚益積欠合作金庫之貸款而起，茲張祚益業已死亡，委託
    銷售契約之法律關係，自應由張祚益之法定繼承人即原告三
    人繼承。況且，原告三人嗣於95年7月20日另與被告簽定和
    解書，議定上開委託銷售土地之相關事宜，從而，本件訴訟
    標的對於原告三人必須合一確定。此外，原告請求給付之金
    額固有變更，惟應認係減縮應受判決事項之聲明。揆諸上開
    規定，原告嗣後追加張芝瑜、張家哲二人為當事人，以及變
    更請求之金額，均屬合法訴之變更及追加，應予准許。
貳、實體部分：
一、原告起訴主張：
  (一)原告蕭晴卉之配偶張祚益前以所有坐落於臺中市○○區○○
    段第544、544-1、544-2、544-5、544-6、544-7、544-8、
    544-9、544-10、544-11、544-12、544-13、545、545-1、
    545-2、546、546-1、548、548-1、563-2、621、621-1、62
    1-2、622、622-1、622-2，以及新東陽段第641、642、671
    地號等29筆土地，設定抵押向臺中市第五信用合作社(後由
    合作金庫銀行承受，下稱合作金庫)貸款，後因無力清償，
    乃於民國86年9月25日，由張祚益與原告蕭晴卉之妹(即蕭蓓
    霖)夫即被告林郁堂約定，由被告林郁堂代張祚益向合作金
    庫銀行清償貸款，張祚益則同意將名下所有坐落臺中市○○
    區○○段第403、414、544-3、544-4、563-1地號等32筆土
    地(部分與上開土地重複)，委託被告代為銷售，以清償積欠
    被告之債務。92年7月間張祚益死亡後，於93年3月10日被告
    依約定並以其配偶蕭蓓霖之名義代張祚益清償合作金庫之全
    部貸款，因而承受上開29筆土地之抵押權，被告並對張祚益
    之法定繼承人即本件原告三人，提起清償債務之訴，由本院
    以95年度重訴字第217號事件審理。嗣於該事件審理中，兩
    造達成和解，約定由原告委託被告銷售上開34筆土地(即原
    先之29筆土地加上403、414、544-3、544-4及563-1地號等5
    筆)，所賣得之價金，於給付被告代張祚益代償合作金庫之
    貸款後，如有剩餘，再提撥新臺幣(下同)50萬元，作為原告
    張芝瑜、張家哲之教育費用，如還有剩餘，再由雙方協議分
    配。
  (二)上開土地出售後得款總計1552萬元，應扣除之款項如下：
    1.被告代償張祚益積欠合作金庫之貸款本金831萬2602元，
      扣除後剩餘720萬7398元(計算式：0000000000000000 ＝
      0000000)。
    2.扣除被告代償之本金後，應再提領50萬元，作為原告張芝
      瑜、張家哲之教育費用，故上開金額扣除50萬元後，剩餘
      670萬7398元(計算式：00000000000000＝0000000)。
    3.又兩造所簽定和解書時，已確認計算至簽定和解書當時，
      被告代償之合作金庫本息約為1296萬5602元。故被告支出
      之利息部分為465萬3000元(計算式：0000000000000000
      ＝0000000)。故上開金額再予扣除後，剩餘205萬4398元(
      計算式：000000000000000＝0000000)。
    4.另被告銷售上開土地支出之代書等費用為4萬7525元；支
      出佣金部分，原告同意以銷售價格之1%即15萬5200元計算
      ，茲再扣除後，剩餘款項為185萬1673元(計算式：000000
      00000000000000＝0000000)，自應返還予原告。
  (三)聲明：1.被告應給付原告張芝瑜、張家哲50萬元，即自起訴
    狀繕本送達翌日起至清償日止，按年息5%計算之利息。2.被
    告應給付原告張芝瑜、張家哲、蕭晴卉185萬1673元及自起
    訴狀繕本送達翌日起至清償日止，按年息5%計算之利息。3.
    訴訟費用由被告負擔。4.願供擔保，請准予宣告假執行。
二、被告則以：
  (一)依合作金庫中權分行100年8月19日合金中權放字第10000033
    30號函說明二：「債務人張祚益於民國88年3月31 日向台中
    市第五信用合作社借款新台幣捌佰萬元，其約定利率為年息
    百分之捌點五；另依86年9月25日張祚益與被告所簽定之委
    任銷售合約書第一條載明：「銷售金額以能夠償還甲方(張
    祚益)向台中五信之全部借款(包括利息)為銷售額。」足認
    ，張祚益於88年3月31日向原台中市第五信用合作社之貸款
    ，並非新貸款，而是借新還舊，亦即原有貸款清償日到期而
    重新辦理貸款，否則張祚益不會於86年9月25日即與被告簽
    定委任銷售合約書，並由被告代為清償其在第五信用合作社
    之本息。
  (二)合作金庫之上開函文，故載明自88年3月31日起至93年3月10
    日止，該筆貸款所清償之本金、利息、違約金及遲約利息總
    計1064萬4189元，其中以蕭蓓霖名義代清之本息為825萬446
    5元，惟並不包括自86年6月25日起至88年3月31日止，被告
    所代清償之本息。事實上，張祚益至遲自86年6月25日起即
    未繳付利息，至88年3月31日止之期間，其利息，以本金800
    萬元及年息8.5%計算，合計為105萬597元；依商業習慣及被
    告代償之資金亦係由被告向第三人借貸而來，故應以複利計
    算，故計算後之利息為149萬9846元。再加上前開合作金庫
    所載明之清償總額1064萬4189元，合計為1214萬4035元(計
    算式：00000000＋0000000＝00000000)，此項金額與兩造合
    解書所記載「林郁堂總共代償本金利息大約為一千二百九十
    六萬五千六百零二元」大致相符。其間之差額，實係無法得
    知銀行之利率並予精算之結果。
  (三)被告自93年3月10日代償貸款後，取得代位權，惟上開土地
    至96年7月25日始全部銷售完畢，此一期間亦應以1214萬403
    5元為本金，並以年息8.5%依複利計算利息，如有出售土地
    則先部分償還，截至96年7月25日止，本息共計1539萬9094
    元。茲以銷售土地之總額1552萬元扣減後，尚餘12萬906元
    。
  (四)惟被告代為銷售本件土地，尚支出佣金44萬元，代書規費4
    萬7525元，法院裁判費4萬元，則實際上銷售土地之所得，
    已不足清償上開全部費用。況且，原告委託被告銷售之土地
    ，其中三筆業經政府徵收，並發放補償費54萬2551元，原告
    並未依約定給付予被告作為代償款。故依兩造和解書之約定
    ，被告無需再給付原告任何款項。
  (五)聲明：1.原告之訴及假執行之聲請均駁回。2.訴訟費用由原
    告負擔。3.如受不利之判決，願供擔保請准免為假執行。
三、本院依民事訴訟法第270條之1第1項第3款之規定，由兩造整
    理並協議簡化爭點如下：
  (一)不爭執事項：
    1.系爭土地賣得之總價金為1552萬元、代書規費4萬7525元
      、法院裁判費4萬元。
    2.依和解書所載，土地賣得之價金應優先清償被告代張祚益
      清償合作金庫（原台中第五信用合作社）之借款831萬260
      2元。
  (二)主要爭點：
    1.系爭土地買賣的仲介費為15萬5200萬元(即賣價之1%)或44
      萬元？
    2.和解書所載土地賣得之價金中應給付50萬元作為原告張芝
      瑜、張家哲之教育及生活費，其受償之順位是在清償831
      萬2602元之後，或在清償所有規費、裁判費及張祚益所積
      欠合作金庫之所有借貸本息之後？
    3.被告究竟有無代張祚益向合作金庫清償？清償借款本息若
      干？
    4.被告代張祚益清償合作金庫所有借款本息後取得之代位權
      其利息計算之起迄點？及該期間之利息為何？
    5.委託銷售之土地中，其中新東陽段638、517、640地號(即
      重測前544-3、544-4、563-1地號)三筆土地已由政府徵收
      ，徵收補償費54萬2551元已由原告收取，被告是否可以主
      張抵銷？
四、法院之判斷：
  (一)提撥50萬元教育費用之清償順位為何：
    依兩造和解書第(一)項約定：「....蕭晴卉、張芝瑜、張家哲
    並同意將賣得土地款項中之林郁堂代張祚益清償銀行....之
    款項中之八百三十一萬二千六百零二元部分，先歸還林郁堂
    ，....如有剩餘，再提撥五十萬元當作張芝瑜、張家哲之教
    育費用，如還有剩餘，再由雙方協議分配(林郁堂總共代償
    本金利息大約為一千二百九十六萬五千六百零二元)。」由
    上開和解條款可知，銷售土地所得，應優先清償被告代張祚
    益償還予合作金庫之借款831萬2602元；其次應提撥50萬元
    作為張祚益之子女即原告張芝瑜、張家哲之教育費；之後才
    再由兩造協議分配。故提撥50萬元作為原告張芝瑜、張家哲
    二人教育費用之受償順位，是在清償831萬2602元之後。經
    查，上開土地銷售所得總額為1552萬元，扣除831萬2602 元
    後，尚餘720萬7398，自應優先提撥50萬元予原告張芝瑜及
    張家哲。從而原告張芝瑜、張家哲請求被告給付50萬元為有
    理由，應予准許。
  (二)被告於簽定和解書前所代償之本金利息應如何計算：
    1.經本院向合作金庫銀行查詢張祚益債務清償之情形，張祚
      益之上開債務已於93年3月10日全數清償完畢，且自88年3
      月31日起至93年3月10日止，共計清償本金、利息、違約
      金及遲延利息合計1064萬4189元，此有合作金庫銀行中權
      分行100年8月19日合金中權放字第1000003330號函一份在
      卷可稽。
    2.被告固以張祚益於86年9月25日即與之簽定委託銷售土地
      合約，顯然自86年9月25日起即無力繳納利息，故86年9月
      25日至88年3月31日之利息，亦係由伊代為繳納，茲以本
      金800萬元，及銀行約定之利率年息8.5%複利計算，此期
      間之利息為149萬9846元，加計上開88年3月31日起至93年
      3月10日止代償之本息1034萬4189元後，總額為1214萬403
      5元，故兩造在和解書中才會記載「林郁堂總共代償本金
      利息大約為一千二百九十六萬五千六百零二元」等語。惟
      查，被告並無法提出86年9月25日起至88年3月31日止，究
      竟代張祚益代償多少利息之證明，亦未提出與張祚益間，
      曾約定以年息8.5%，並依複利計算利息之約定。其主張此
      一期間為張祚益代償利息為149萬9846元，尚非可採。
    3.又兩造簽定和解書之時間為95年7月20日，距被告代償張
      祚益合作金庫之貸款完畢之93年3月31日已超過二年，兩
      造間若針對利息之計算有爭執，必然會在和解書中予以記
      載。而和解書中也確實提到被告代償之本息總共約1296萬
      5602元，顯見係因被告無法提出88年3月31日以前其為張
      祚益代償貸款利息之確實資料，致無法精算；再加上93年
      3月31日代償貸款完畢後，至95年7月20日簽定和解書止，
      被告亦受有利息之損失，故雙方才會在和解書中概算自86
      年9月25日起至95年7月20日止，此一時期被告所代償之本
      息。故本院認為縱使被告自86年9月25日起即有代償利息
      之事實，惟截至簽訂和解書之95年7月20日止，兩造業已
      達成被告所代償之「本息」總額約為1296萬5602元之協議
      甚明，自不得於事後再為爭執。
    4.綜上可知，截至95年7月20日兩造簽訂和解書止，被告代
      償之「利息」部分應為465萬3000元(計算式：000000000
      0000000＝0000000)。
  (三)被告於簽定和解書後至土地銷售完畢止之利息如何計算：
    1.承上所述，兩造簽訂和解書時，已確認被告代償之本息為
      1296萬5602元。惟土地全部銷售完畢之時間為97年7月25
      日，有被告提出之計算表一份在卷可參，原告對此亦不爭
      執。換言之，被告截至95年7月20日止所支出之1296萬560
      2元之本息，至97年7月25日始獲得全部清償。則自95年7
      月20日起至97年7月25日止，顯然受有利息之損失。
    2.茲此一期間，兩造既未特別就利率以及是否為複利計算作
      約定，依民法第203條及207條第1項前段之規定，應以年
      息5%單利計算之。查95年7月20日至97年7月25日，計2年
      又5 日，以年息5%單利計算，利息總共為130萬5441元【
      計算式：00000000×5%×(2＋5/365)＝0000000)。此部分
      之利息損失，被告自得要求原告給付。
  (四)原告委託被告銷售土地所支出之必要費用為何：
    1.按委任人因處理委任事務，支出之必要費用，委任人應償
      還之，並付自支出時起之利息，民法第546條第1項定有明
      文。本件原告既係委託被告代為銷售土地，則關於銷售土
      地所支出之必要費用，包括仲介費、代書費及訴訟費用等
      ，自應由銷售土地所得扣減。
    2.兩造對於被告銷售土地支出之代書費4萬7525元及法院訴
      訟費用4萬元部分並不爭執，惟對於土地買賣支出之仲介
      費則有爭執。雖被告抗辯本件土地銷售計支仲介費44萬元
      ，惟查：證人即本件土地買賣之仲介張祚盛於臺灣臺中地
      方法院檢察署98年度偵字第26253號案件偵查中之98年12
      月21日偵訊時證稱：「我的仲介費是收百分之一........
      這些土地賣完我共收了總數有44萬元，仲介費收了15萬多
      ，而30萬元是多賺的」等語，業據本院依職權調閱上開卷
      證資料無訛。顯見，原告主張本件委託銷售土地所支出之
      仲介費應為1%，超過的部分係被告自願給付予張祚盛一情
      ，自可採信。故本件被告銷售土地所支出之仲介費，應為
      15萬5200(計算式：00000000×1%＝155200)。
    3.綜上，被告銷售本件土地所支出之必要費用合計為24萬
      2725元( 計算式：47525＋40000＋155200＝242725)。
  (五)綜上所述，本件系爭土地委託銷售之總金額為1552萬元，依
    和解書之約定，於扣除被告代張祚益清償合作金庫之貸款83
    1萬2602元後，應先提撥50萬元予原告張芝瑜、張家哲作為
    教育費用。另兩造之和解書，已就截至簽訂和解書之95年7
    月20日止，被告所代償之本息計約1296萬5602元達成共識，
    換言之，扣除上開本金831萬2602元後，被告代償之利息計
    約465萬3000元(計算式：0000000000000000＝0000000)。
    另自95年7月20日起至97年7月25日全部土地銷售完畢止，被
    告受有此一期間之利息損失為130萬5441元，以及被告因銷
    售土地所支出之必要費用合計24萬2725元，均得自銷售土地
    所得中扣除。
  (六)按委任人因處理委任事務，所收取之金錢、物品及孳息，應
    交付委任人，民法第541條第1項定有明文。茲將本件銷售土
    地之所得1552萬元，扣除和解書所約定之代償本金831萬260
    2元；再提撥50萬元予原告張芝瑜、張家哲；再扣除和解書
    所約定之代償利息465萬3000元；再扣除自簽訂和解書起至
    土地全部銷售完畢止，此一期間被告之利息損失130萬5441
    元；再扣除被告支出之銷售土地之必要費用24萬2725元，則
    剩餘之50萬6232元(計算式：0000000000000000－5000000
    0000000000000000002725＝506232)，被告自應返還予原
    告。
  (七)至於和解書內所約定委由被告銷售之其中三筆土地，即東陽
    段544-3、544-4、563-1地號(即重測後新東陽段638、517、
    640地號)土地，在委託銷售期間，已由政府徵收，並發放補
    償費54萬2551元予原告。雖被告主張伊為上開三筆土地之抵
    押權人，故補償費應由伊領取等語，惟查，被告為張祚益代
    償貸款之債權(含本金、利息)，以及銷售土地所支出之費用
    ，於銷售所得中已足以清償，自不得再對上開三筆土地之徵
    收補償費有所主張，併此敘明。
  (八)從而，原告本於和解書及委任契約之法律關係，請求被告給
    付原告張芝瑜、張家哲50萬元；並給付原告蕭晴卉、張芝瑜
    、張家哲50萬6232元，及均自起訴狀繕本送達翌日即99年8
    月26日起至清償日止，按年息5%計算之利息，為有理由，應
    予准許，逾此部分之請求，為無理由應予駁回。
  (九)兩造均陳明願供擔保，聲請准予宣告假執行及免為假執行，
    就原告勝訴部分，核無不合，爰均酌定相當之擔保金准許之
    。原告敗訴部分，其假執行之聲請亦失所附麗，應併駁回之
    。
五、本件事證已臻明確，兩造其餘攻擊防禦方法及舉證，核與判
    決結果不生響，爰不一一論述，併此敘明。
六、結論：原告之訴為一部有理由，一部無理由，依民事訴訟法
    第79條、第85條第1項，第390條第2項、第392條第2項，判
    決如主文。
中    華    民    國   100    年    11    月    14    日
                  民事第三庭    法  官  高英賓
正本係照原本作成。
如對本判決上訴，須於判決送達後20日內向本院提出上訴狀。如
委任律師提起上訴者，應一併繳納上訴審裁判費。
中    華    民    國   100    年    11    月    14    日
                                書記官  廖碩薇